【裁判字號】    97,裁,4062
【裁判日期】    970821
【裁判案由】    新型專利舉發
【裁判全文】
最  高  行  政  法  院  裁  定
                                      97年度裁字第4062號
上  訴  人  甲○○○
                            送達代收人  乙○○
                              長安東路1段23號10樓之1
被 上訴 人  經濟部智慧財產局
代  表  人  丙○○
參  加  人  丁○○
上列當事人間因新型專利舉發事件，上訴人對於中華民國97年4
月30日臺北高等行政法院97年度訴字第13號判決，提起上訴，本
院裁定如下：
    主  文
上訴駁回。
上訴審訴訟費用由上訴人負擔。
    理  由
一、按對於高等行政法院判決之上訴，非以其違背法令為理由，
    不得為之，行政訴訟法第242條定有明文。依同法第243條第
    1項規定，判決不適用法規或適用不當者，為違背法令；而
    判決有同條第2項所列各款情形之一者，為當然違背法令。
    是當事人對於高等行政法院判決上訴，如依行政訴訟法第24
    3條第1項規定，以高等行政法院判決有不適用法規或適用不
    當為理由時，其上訴狀或理由書應有具體之指摘，並揭示該
    法規之條項或其內容；若係成文法以外之法則，應揭示該法
    則之旨趣；倘為司法院解釋或本院之判例，則應揭示該判解
    之字號或其內容。如以行政訴訟法第243條第2項所列各款情
    形為理由時，其上訴狀或理由書，應揭示合於該條項各款之
    事實。上訴狀或理由書如未依此項方法表明，或其所表明者
    與上開法條規定不合時，即難認為已對高等行政法院判決之
    違背法令有具體之指摘，其上訴自難認為合法。
二、本件上訴人對於高等行政法院判決提起上訴，與上訴範圍有
    關之爭點為「系爭『油氣混合式之潤滑給油器改良』專利是
    否具進步性，而有顯著功效進步」之事實認定。參加人取得
    上開「洩水管固定座」之新型專利，而在專利權存在期間內
    ，上訴人提出舉發，被上訴人則作成「舉發不成立」之處分
    ，復為原判決所維持。上訴意旨因此主張：「系爭專利若與
    舉發所引用之引證案比較，都是藉由將空氣加壓，而使油氣
    混合能達最佳狀態。且系爭專利之油氣混合能達最佳狀態，
    純係因為加上電腦幫浦，但電腦幫浦為市售產品，屬單純之
    組合發明。而油氣混合前輸送過程中之最佳狀態，系爭專利
    也未揭露，更難謂其有功效增進。是以系爭專利實不具進步
    性」等情，據為指摘原判決違背法令之事由。惟其前開上訴
    理由，基於下述法理及說明，無非係就原審取捨證據、認定
    事實之職權行使，指摘其為不當，並就原審已論斷者，泛言
    未論斷，或就原審所為論斷，泛言其論斷矛盾，而非具體表
    明合於不適用法規、適用法規不當、或行政訴訟法第243條
    第2項所列各款之情形，難認對該判決之如何違背法令已有
    具體之指摘。依首開規定及說明，應認其上訴為不合法。
  (一)按形成專利權所須之三要件，依較近之學說，分別是「有用
    性」（即傳統上所稱之「產業利用性」）、「新穎性」及「
    非顯而易知性」（即傳統上所稱之「進步性」）。其中「非
    顯而易知性」門檻之要求，其背後之法理則是專利權排他性
    強大，容易產生競租（rent seeking）現象，以致在創造的
    的競爭過程中會有大量無效率的投入。因此要求取得專利權
    的知識創作，其排他權之期限與其創作高度相符。在此法理
    基礎下，有關「非顯而易知性」之爭議，應從技術特徵是否
    具有「前人所未思及之高度創意」來判斷。
  (二)而系爭專利技術特徵之主要創意表現在油氣在混合以前，先
    分離輸送，並在輸送過程中，同時以電腦幫浦加壓，使其在
    混合前處於最適混合之狀態。而這個技術上之創意，為引證
    案所不具備者（引證案僅有對空氣加壓）。
  (三)另外電腦幫浦僅是現實上開技術創意之工具，但不是系爭案
    技術構思之創意所在。
  (四)又油氣混合前之運輸過程，對油氣同時施加壓力有助於流體
    輸出效果，使混合後之油氣能處於較佳狀態（此點為原處分
    所認定），系爭專利之「充分揭露」即可確立，無庸再揭露
    施壓時之最適值（實則在實務上，專利與營業秘密間有相輔
    相成之微妙關係，這在藥品專利領域特別明顯，但其他專利
    也同樣有此情形）。
三、據上論結，本件上訴為不合法。依行政訴訟法第249條第1項
    前段、第104條、民事訴訟法第95條、第78條，裁定如主文
    。
中    華    民    國    97    年    8     月    21    日
                    最高行政法院第一庭
                        審判長法官  鄭  淑  貞
                              法官  侯  東  昇
                              法官  林  樹  埔
                              法官  鄭  小  康
                              法官  帥  嘉  寶
以  上  正  本  證  明  與  原  本  無  異
中    華    民    國    97    年    8     月    22    日
                              書記官  莊  俊  亨


司法院資訊處製作；財團法人民間司法改革基金會備份。
